臺灣高等法院臺中分院民事判決　　　　96年度建上易字第28號
上　訴　人　甲○○
訴訟代理人　俊任
　　　　　　丙○○
被　上訴人　健美企業有限公司
法定代理人　乙○○
上列當事人間給付工程款事件，上訴人對於中華民國96年6月27
日臺灣彰化地方法院95年度建字第25號第一審判決提起上訴，本
院於96年10月31日言詞辯論終結，判決如下：
    主  文
上訴駁回。
第二審訴訟費用由上訴人負擔。
    事實及理由
壹、程序方面：
    本件上訴人經合法通知，未於言詞辯論期日到場，核無民事
    訴訟法第三百八十六條所列各款之情形，爰依被上訴人之聲
    請，由其一造辯論而為判決，合先敘明。
貳、實體方面：
一、被上訴人起訴主張：(1)上訴人為在彰化縣員林鎮○○路四十
    四、四十四之一、四十四之二號開設統誠中醫診所及統銓西
    醫診所，因內外裝修之需，而與被上訴人訂立承攬契約，由
    上訴人提供設計圖，再由被上訴人依該設計圖或上訴人之指
    示，以含工帶料之方式進行裝修工程（下稱系爭工程），施
    工期間自民國（下同）九十三年十一月二十三日起至九十四
    年八月十一日止。因系爭工程已全部完工，總工程款為新台
    幣（下同）二百二十二萬九千六百七十四元，但上訴人僅清
    償一百七十萬二千元，尚有尾款五十二萬七千六百七十四元
    未獲清償，經催討均未獲置理。(2)兩造雖未訂立書面承攬契
    約，但被上訴人係依照業界慣例，先將估價單傳真予上訴人
    ，再由上訴人打電話予被上訴人表示同意施作之工程項目後
    ，始由被上訴人施工。況且，上訴人已支付工程款高達一百
    七十萬二千元，自始至終未曾表示異議，足見兩造就前開承
    攬契約互相默示意思表示一致，爰依承攬契約之法律關係，
    請求上訴人給付被上訴人五十二萬七千六百七十四元。(3)本
    件業經彰化縣金屬門窗商業同業公會完成鑑定，兩造均應尊
    重其鑑定結果。(4)被上訴人否認系爭工程有何瑕疵存在，且
    目前為上訴人從事營業使用中，並無上訴人所稱之漏水瑕疵
    。再者，縱有瑕疵，系爭工程係按上訴人指示施作，被上訴
    人得依法主張免責等語。起訴聲明求為判決：(一)上訴人應給
    付被上訴人五十二萬七千六百七十四元，及其法定利息。(二)
    第一審訴訟費用由上訴人負擔；答辯聲明求為判決：如主文
    所示。
二、上訴人未於言詞辯論期日到場，據其以前在準備程序之陳述
    ，則以：(1)兩造於九十三年十一月間以口頭方式訂立本件承
    攬契約，由上訴人指示被上訴人應施作工程項目，但系爭工
    程項目之單價或金額未於施作前約定，而係待被上訴人每完
    成一件或數件工程項目後，方由被上訴人遞送估價單予上訴
    人，兩造再針對估價單所載工程項目單價或金額逐一協議應
    付款項，經達成協議後，始由上訴人給付現金或支票，之後
    再由被上訴人續行施作。因被上訴人承攬期間自九十三年十
    一月間起至九十四年十二月底止，此期間上訴人已給付承攬
    報酬一百七十萬二千元，並未積欠被上訴人任何款項。(2)上
    訴人對於被上訴人所提估價單形式上雖不爭執，但估價單上
    所載工程項目單價及金額均由被上訴人片面所記載，事先未
    徵得上訴人同意，且為被上訴人事後提出，被上訴人應就上
    訴人尚積欠款項之有利事實，負舉證責任。(3)鑑定單位未依
    法院要求，鑑定系爭工程估價單所列各細項工程含工帶料後
    之價值各為若干元？僅記載單價合理，且其記載部分更與事
    實不符，足認該鑑定報告不具專業性，不足為被上訴人有利
    認定之依據。是故，被上訴人以事後鑑定之結果，作為系爭
    工程項目及單價之證據，顯然該鑑定結果與兩造就本件承攬
    契約之合意並無關聯，該鑑定結果，不足為有利被上訴人之
    認定。(4)系爭工程於九十四年八月間大抵完工，並於同年十
    二月間完成枝節修飾。上訴人乃於系爭工程大抵完工後，立
    即於九十四年九月七日支付工程款十萬元。又於最後枝節修
    飾完畢後，即於九十五年一月二十六日支付工程款十萬元，
    從而上訴人已清償全部工程款，若系爭工程款未清償完畢，
    何以被上訴人會收受即期支票，而未作任何特別保留？是以
    被上訴人所述尚欠五十二萬七千六百七十四元之工程款，不
    僅無證據證明，亦屬無據。(5)被上訴人所施作之系爭工程，
    有發生諸多漏水情事，上訴人就此所生之損害，主張抵銷等
    語，資為抗辯。上訴聲明求為判決：(一)原判決廢棄。(二)上開
    廢棄部分，被上訴人於原審之訴駁回。(三)第一、二審訴訟費
    用由被上訴人負擔。
三、本件不爭執事項：
(一)、兩造曾於九十三年十一月間以口頭方式訂立本件承攬契約，
    由被上訴人承攬上訴人位於彰化縣員林鎮○○路四十四、四
    十四之一、四十四之二號統誠中醫診所及統銓西醫診所內外
    裝修工程。
(二)、系爭工程款項之計算係含工帶料。
(三)、兩造合意之施作工程項目詳如被上訴人所提估價單影本所載
    。
(四)、系爭工程已於九十四年八月間完工，上訴人已給付工程款一
    百七十萬二千元。
(五)、上訴人曾任彰化縣員林鎮鎮民代表大會副主席，被上訴人法
    定代理人於上訴人選舉期間擔任其樁腳即特定責任區域助選
    員。
四、本件爭執事項：
(一)、被上訴人得否請求上訴人給付系爭工程款？上訴人若未全部
    清償系爭工程款，則被上訴人得請求之系爭工程款之金額為
    若干元？原鑑定報告是否不實？
(二)、上訴人得請求被上訴人負系爭工程瑕疵之損害賠償，並據以
    抵銷系爭工程款之金額為若干元？
五、得心證之理由：
(一)、被上訴人得否請求上訴人給付系爭工程款？上訴人若未全部
    清償系爭工程款，則被上訴人得請求之系爭工程款之金額為
    若干元？原鑑定報告是否不實？被上訴人主張：上訴人與被
    上訴人訂立承攬契約，由上訴人提供設計圖，再由被上訴人
    依該設計圖或上訴人之指示，以含工帶料之方式進行系爭工
    程，總工程款為二百二十二萬九千六百七十四元，惟系爭工
    程業已完工，上訴人僅清償一百七十萬二千元，尚有尾款五
    十二萬七千六百七十四元未獲清償。又兩造對於彰化縣金屬
    門窗商業同業公會之鑑定意見，自應尊重等語；上訴人辯稱
    ：系爭工程由上訴人指示被上訴人應施作工程項目，惟系爭
    工程項目之單價或金額未於施作前約定，而係待被上訴人每
    完成一件或數件工程項目後，方由被上訴人遞送估價單予上
    訴人，兩造再針對估價單所載工程項目單價或金額逐一協議
    應付款項，經達成協議後，始由上訴人給付現金或支票，之
    後再由被上訴人續行施作，此期間上訴人已給付承攬報酬一
    百七十萬二千元，並未積欠被上訴人任何款項。再彰化縣金
    屬門窗商業同業公會所為之鑑定報告，有諸多不實及不合理
    之處等語。經查：
(1)、按解釋當事人之契約，應於文義上及論理上詳為推求，不得
    拘泥字面，致失當時立約之真意。而其真意何在，應以當事
    人立約時之真意、過去事實及其他一切證據資料，並斟酌交
    易上之習慣及經濟目的，本於經驗法則，依誠信原則而為判
    斷（最高法院八十六年度台上字第二一九一號、八十七年度
    台上字第二八七七號、八十八年度台上字第一六七一號判決
    意旨參照）。
(2)、被上訴人主張系爭工程由上訴人提供設計圖，再由被上訴人
    依該設計圖或上訴人之指示，以含工帶料之方式進行，並提
    出二十八份估價單為證，上訴人則對估價單所記載之施作項
    目，並不爭執（見原審卷第二十六頁），足堪信為真實。又
    承攬契約為債權契約，其成立不以訂立書面為必要，且工作
    期間、工作報酬金及其計算方式之約定，非承攬契約成立之
    點，從而上訴人主張系爭工程施作項目之單價或金額，雖未
    於施作前以書面約定，亦不礙系爭工程之承攬契約之有效成
    立，合先敘明。
(3)、本件被上訴人雖僅提出系爭工程各項施作項目（含工帶料）
    之金額，至施作項目之材料，則無提出詳細單據，或書面契
    約可供參酌，惟解釋當事人之契約，關於當事人之真意為何
    ，非不可依上開方法或說明，詳為探求。是此，原審法院依
    被上訴人之聲請，指定彰化縣金屬門窗商業同業公會鑑定系
    爭工程各項施作項目（含工帶料）之價值各為若干元？嗣經
    該公會於九十六年三月二十六日以彰金門窗華會字第０３０
    ０２６號函覆原審法院，並於工程鑑價報告書之鑑定意見，
    稱：「‧‧‧雙方（指兩造或其代理人）於鑑價現場確認，
    施作前雙方已確認金額無異議。」，或稱：「‧‧‧此部份
    金額為合理價位‧‧‧」，或稱：「‧‧‧經現場會勘，尺
    寸規格正確，單價合理」等語（見原審卷第四十一至四十七
    頁），嗣經原審法院就上開鑑定報告書漏未鑑定，或尚有疑
　　義部分，函請該公會再補充鑑定或說明，經該公會嗣於九十
　  六年四月二十七日以彰金門窗華會字第０３００２９號函檢
    附工程鑑價補充報告書覆稱：「‧‧‧正確金額（指漏未鑑
    定部分）」、「本次鑑定‧‧‧會同被上訴人‧‧‧及上訴
    人訴訟代理人楊錫楨律師及俊任‧‧‧楊錫楨律師‧‧‧
    先行離開，離開前並囑咐俊任先生全程陪同參與‧‧‧」
    、「於鑑價作業進行前，本單位‧‧‧鑑定人員事先向兩造
    說明於現場僅作圖面設計與實物規格是否吻合、尺寸丈量、
    數量、施工難易度、物品加工簡易度及物品是否須二次以上
    加工等‧‧‧經雙方同意後會同兩造至施作點，並由鑑定人
    員丈量物件尺寸及核對設計圖與物件是否相符，並口頭述明
    該工程物件確實存在‧‧‧」、「對於鑑定內容有部分註明
    “施作前已確認金額”，此部分係被上訴人乙○○先生於鑑
    定時提出，當時上訴人會同人員俊任先生並未提出異議。
    」、「當日設計圖由被上訴人乙○○先生提供」、「對於本
    次鑑定有關鑑定人員未到場實際會勘部分，其理由為1.該物
    件與本次鑑定不在同一地點。2.價格方面因該部分僅為零件
    更換，此部分金額關係被上訴人與供應商之間交易量有關，
    因為五金材料行出貨價格每家不相同約有±５﹪差異。被上
    訴人所標示金額為金屬業界慣用價格，因此以合理價位判定
    。若需嚴格認定，則該工程金額為正確。」、「‧‧‧鑑定
    人員於各單項內均（誤載為鈞）提供業界報價金額上、下限
    以供參考，被上訴人所報之價格均以低底價為之。如以高標
    價為之，則該工程成本約需增加１５﹪。」、「本次鑑定之
    工程係民國93年至94年初之工程，當時材料價格與目前差距
    相當大（目前時價鋁、鐵材類上漲約１００﹪，不銹鋼類上
    漲１２０﹪），因此鑑定人員為免除兩造之爭議，以價格合
    理或單價合理標註。此說法表示各項金額為正確（依民國93
    ～94年之材料價格）。‧‧‧該工程鑑定人員係以民國93年
    至94之間價格換算，並未依目前時價計算。如以時價計算則
    該工程成本將上漲６０﹪以上。」等語（見原審卷第六十六
    至六十七頁），是上開彰化縣金屬門窗商業同業公會所為之
    工程鑑價報告書暨補充報告書，已詳就原審法院所囑託鑑定
    之事項，詳加鑑定及說明，依其函覆內容不僅具體明確，更
    援引被上訴人同業報價上、下限金額，核其理由完備綦詳，
    應可採認系爭工程各項施作項目之材料，及其含工帶料合理
    金額。為此，被上訴人報價既屬業界下限金額，加以上訴人
    均同意被上訴人到場施作完成，從而被上訴人報價可謂為兩
    造立約當時之真意無訛，否則被上訴人若以中高價位報價，
    則系爭工程成本可能增加至百分十五左右，則被上訴人亦相
    對增加百分十五左右之報酬，豈為上訴人所樂見？再參以被
    上訴人之法定代理人乙○○曾擔任上訴人選舉期間之樁腳，
    亦可認為過去雙方關係曾有往來密切。足見本件應以業界下
    限金額作為系爭工程各項施作項目（含工帶料）之金額，為
    兩造合意之金額，且如此解釋，核與「優待熟客」之一般交
    易習慣亦完全吻合。
(4)、基上，上訴人雖主張系爭工程有未定報酬額之情事，然被上
    訴人所為之報價，既均在業界報價金額合理之範圍內，加以
    被上訴人所為報價之金額，均係以底價報價，則被上訴人依
    照卷附估價單所載之金額請求上訴人如數給付，尚屬可採，
    從而被上訴人主張上訴人尚有尾款五十二萬七千六百七十四
    元未獲清償，上訴人復未舉證證明業已清償，或被上訴人表
　　示免除系爭工程尾款債務之意思，自難認該尾款債務已消滅
    。又上訴人辯稱上開鑑定報告書有諸多不實及不合理之處，
    顯不具專業性，及難為被上訴人有利認定依據等語，惟未見
    上訴人就上開陳詞，舉證以證其詞，是上訴人所為上開主張
    ，為不足取。
(二)、上訴人得請求被上訴人負系爭工程瑕疵之損害賠償，並據以
    抵銷系爭工程款之金額為若干元？被上訴人主張：被上訴人
    否認系爭工程有何瑕疵存在，且目前為上訴人從事營業使用
    中，並無上訴人所稱之漏水瑕疵。再者，縱有瑕疵，系爭工
    程係按上訴人指示施作，被上訴人得依法主張免責等語；上
　　訴人辯稱：被上訴人所施作之系爭工程，有發生諸多漏水情
    事，上訴人就此所生之損害，主張抵銷等語。經查：
(1)、按當事人不得提出新攻擊或防禦方法。但有：因第一審法
    院違背法令致未能提出者。事實發生於第一審法院言詞辯
    論終結後者。對於在第一審已提出之攻擊或防禦方法為補
    充者。事實於法院已顯著或為其職務上所已知或應依職權
    調查證據者。其他非可歸責於當事人之事由，致未能於第
    一審提出者。如不許其提出顯失公平者等情形之一者，不
    在此限。有前項但書各款事由，當事人應釋明之。違反前二
    項之規定者，第二審法院應駁回之，民事訴訟法第四百四十
    七條定有明文。
(2)、上訴人於九十六年九月二十六日提出民事上訴理由及爭點整
    理狀中，主張：「被上訴人所施作之工程，有發生諸多漏水
    之情形，就此聲請鈞院委託專業鑑定機關鑑定，就此所生之
    損害及回復費用為若干元？並據此抵銷被上訴人所請之工程
    款。」（見本院卷第二十一頁）等語，則上訴人上訴論旨主
    張被上訴人應負物之瑕疵擔保責任，核係新攻擊或防禦方法
    ，上訴人復未釋明有民事訴訟法第四百四十七條第一項但書
    之情事，依上開說明，上訴人自不得提出新攻擊或防禦方法
    ，從而上訴人上開主張，應由本院予駁回。
六、綜上所述，被上訴人主張系爭工程由上訴人提供設計圖，再
　　由被上訴人依該設計圖或上訴人之指示，以含工帶料之方式
  　，完成系爭工程，並提出二十八份估價單為證，上訴人又未
　　能舉證證明業已清償，或被上訴人表示免除系爭工程尾款債
  　務之意思，被上訴人爰依承攬契約之法律關係，請求上訴人
　　給付五十二萬七千六百七十四元，及其法定利息，依法有據
　  ，應予准許。是則原審判命上訴人如數給付，並為假執行之
    宣告，於法並無違誤。上訴意旨指摘原判決不當，求予廢棄
    改判，為無理由，應予駁回其上訴。
七、據上論結，本件上訴為無理由，依民事訴訟法第四百四十九
    條第一項、第四百六十三條、第三百八十五條第一項前段、
    第七十八條，判決如主文。
中　　華　　民　　國　　96　　年　　11　　月　　14　　日
                  民事第六庭    審判長法　官  袁再興
　　　　　　　　　　　      　　　　　法　官  吳惠郁
　　　　　　　　　　　      　　　　　法　官  盧江陽
以上正本係照原本作成。
均不得上訴。
                                      書記官  陳玫伶
中　　華　　民　　國　　96　　年　　11　　月　　14　　日
                                                      Ｍ
